臺灣臺北地方法院刑事判決
110年度審訴字第1788號
公  訴  人  臺灣臺北地方檢察署檢察官
被      告  田坤民


上列被告因詐欺等案件，經檢察官提起公訴（110年度偵字第274
16號），因被告於本院準備程序中就被訴事實為有罪之陳述，經
告知簡式審判程序意旨，並聽取公訴人及被告之意見後，由本院
合議庭裁定由受命法官獨任依簡式審判程序審理，判決如下：
    主  文
田坤民犯三人以上共同詐欺取財罪，處有期徒刑壹年。
    事  實
一、田坤民於民國110年5月間，基於參與犯罪組織之犯意，加入
    網路遊戲結識之真實姓名年籍不詳、TELEGRAM通訊軟體暱稱「
    綠茶」、自稱「吳先生」（下合稱「綠茶」等人）及其他真
    實姓名年籍不詳者所組成之3人以上，以實施詐術為手段所
    組成具有持續性、牟利性及有結構性之詐欺犯罪組織（下稱
    本案詐欺集團），擔任收取並轉交被害人帳戶存摺及提款卡
    之工作（俗稱「取簿手」）。田坤民即與本案詐欺集團成員
    共同意圖為自己或第三人不法之所有，基於三人以上共同詐
    欺取財之犯意聯絡，先由本案詐欺集團成員於110年7月31日1
    1時04分許，自稱係「永邦國際資產有限公司」之「黃韋翰
    」致電葉洛嘉佯稱：需提供帳戶提款卡，美化帳面數字以利
    申貸通過云云，致葉洛嘉陷於錯誤，依指示於110年8月2日2
    3時11分許，在臺北市○○區○○路0段0號全家便利商店濟南二
    店，將其申設如附表編號1至5所示金融帳戶提款卡（含密碼
    ）共5張，寄送至臺北市○○區○○○路000號全家便利商店林慶
    店。再由田坤民以廠牌、型號、門號均不詳之行動電話與本
    案詐欺集團成員聯繫，依指示於110年8月5日11時52分許，
    在上址林慶店領取裝有葉洛嘉上開金融帳戶提款卡（含密碼
    )之包裹1件；復依指示將之攜至臺北市○○區○○路000號7、8
    樓間交付與本案詐欺集團成員。嗣葉洛嘉發覺受騙報警處理
    ，始循線查悉上情。
二、案經葉洛嘉訴由臺北市政府警察局中山分局報告臺灣臺北地
    方檢察署檢察官偵查起訴。
    理  由
壹、程序部分：
一、被告田坤民所犯為死刑、無期徒刑或最輕本刑為3年以上有
    期徒刑以外之罪，且非高等法院管轄第一審案件之罪，其於
    本院準備程序中，就被訴事實為有罪之陳述，經告知簡式審
    判程序之旨，並聽取公訴人及被告之意見後，由本院依刑事
    訴訟法第273條之1第1項規定，裁定進行簡式審判程序，且
    依同法第273條之2、第159條第2項規定，不適用傳聞法則有
    關限制證據能力之相關規定，合先敘明。
二、次按組織犯罪防制條例第12條第1項中段規定：「訊問證人
    之筆錄，以在檢察官或法官面前作成，並經踐行刑事訴訟法
    所定訊問證人之程序者為限，始得採為證據。」此為刑事訴
    訟證據能力之特別規定，且較92年2月6日修正公布，同年9
    月1日施行之刑事訴訟法證據章有關傳聞法則之規定更為嚴
    謹，自應優先適用。依上開規定，證人於警詢時之陳述，於
    違反組織犯罪防制條例案件，即不具證據能力，不得採為判
    決基礎（最高法院104年度台上字第203號判決意旨可資參照
    ）。從而，證人於警詢時之陳述，於違反組織犯罪防制條例
    案件，不具證據能力，而無刑事訴訟法第159條之2、第159
    條之3等規定之適用。準此，本案證人非在檢察官及法官面
    前依法具結之證述及供述，就被告涉犯組織犯罪防制條例案
    件部分，無證據能力。　　　
貳、實體部分：
一、上開事實，業據被告於警詢中、本院準備程序中及審理時均
    坦承不諱（見偵字卷第9至15頁，本院卷第126至127頁、第1
    34至135頁、第137頁），並有下列所示補強證據可資佐證：
　㈠證人即告訴人葉洛嘉於警詢及偵查中之證述（見偵字卷第73
    至75頁、第115至117頁）。
　㈡內政部警政署反詐騙諮詢專線紀錄表（見偵字卷第97至98頁
    ）。
　㈢臺北市政府警察局大安分局新生南路派出所受（處）理案件
    證明單、受理各類案件紀錄表（見偵字卷第101至103頁）。
　㈣通話紀錄、LINE通訊軟體對話紀錄暨照片截圖（見偵字卷第7
    9至93頁）。
　㈤全家代收款繳款證明（顧客聯）（見偵字卷第95頁）。
　㈥貨件配送進度查詢（見偵字卷第31頁）。
　㈦行動電話TELEGRAM通訊軟體帳號暨對話紀錄翻拍照片（見偵
    字卷第35至39頁）。
　㈧如附表編號1至5所示帳戶提款卡翻拍照片（見偵字卷第123頁
    ）。
　㈨監視器錄影畫面翻拍照片暨採證照片（見偵字卷第33頁、第4
    1至69頁）。
二、依上開補強證據，足見被告任意性之自白有相當之證據相佐
    ，且與事實相符，堪可採認為真。本案事證明確，被告有上
    揭事實欄所示犯行，洵堪認定，應予依法論罪科刑。
三、論罪科刑之依據：
　㈠參與犯罪組織部分：
　 1、按刑罰責任之評價與法益之維護息息相關，對同一法益侵
      害為雙重評價，是過度評價；對法益之侵害未予評價，則
      為評價不足，均為法之所禁。又加重詐欺罪，係侵害個人
      財產法益之犯罪，其罪數之計算，核與參與犯罪組織罪之
      侵害社會法益有所不同，審酌現今詐欺集團之成員皆係為
      欺罔他人，騙取財物，方參與以詐術為目的之犯罪組織。
      倘若行為人於參與詐欺犯罪組織之行為繼續中，先後多次
      為加重詐欺之行為，因參與犯罪組織罪為繼續犯，犯罪一
      直繼續進行，直至犯罪組織解散，或其脫離犯罪組織時，
      其犯行始行終結。故該參與犯罪組織與其後之多次加重詐
      欺之行為皆有所重合，然因行為人僅為一參與犯罪組織行
      為，侵害一社會法益，屬單純一罪，應僅就「該案中」與
      參與犯罪組織罪時間較為密切之首次加重詐欺犯行論以參
      與犯罪組織罪及加重詐欺罪之想像競合犯，而其他之加重
      詐欺犯行，祗需單獨論罪科刑即可，無需再另論以參與犯
      罪組織罪，以避免重複評價。是如行為人於參與同一詐欺
      集團之多次加重詐欺行為，因部分犯行發覺在後或偵查階
      段之先後不同，肇致起訴後分由不同之法官審理，為裨益
      法院審理範圍明確、便於事實認定，即應以數案中「最先
      繫屬於法院之案件」為準，以「該案件」中之「首次」加
      重詐欺犯行與參與犯罪組織罪論以想像競合。縱該首次犯
      行非屬事實上之首次，亦因參與犯罪組織之繼續行為，已
      為該案中之首次犯行所包攝，該參與犯罪組織行為之評價
      已獲滿足，自不再重複於他次詐欺犯行中再次論罪，俾免
      於過度評價及悖於一事不再理原則。至於「另案」起訴之
      他次加重詐欺犯行，縱屬事實上之首次犯行，仍需單獨論
      以加重詐欺罪，以彰顯刑法對不同被害人財產保護之完整
      性，避免評價不足（最高法院109年度台上字第3945號判
      決意旨可資參照）。
　 2、經查，被告所加入參與之本案詐欺集團，有其組織分工，成員各自負擔部分行為，互為直接或間接之犯罪聯繫，人數顯然在3人以上，且成員間係以實施詐欺犯罪為目的，組成該具有牟利性之有結構性組織，為組織犯罪防制條例第2條第1項所稱之「犯罪組織」無誤。此由被告於本院訊問中供稱：「綠茶」說有個工作，叫我先領本子，領了才安排我做別的事情，其他就是叫我幫忙領錢，領錢一天就給我2,000元；「吳先生」是「綠茶」的朋友，「綠茶」叫我直接拿給「吳先生」，薪水是「吳先生」給我的，我做不到5天左右就沒有做等語（見本院卷第110至111頁）；另觀諸被告與「綠茶」之TELEGRAM通訊軟體對話紀錄，被告向「綠茶」表示：「哥，你們1等於1000對吧」、「昨天做800多＝80多萬」、「今天做1000多＝100多萬」，「綠茶」回以：「昨天天有賠車錢」、「阿呆喔」、「車錢大家平分的」，此有上開對話紀錄翻拍照片附卷可佐（見偵字卷第37至39頁），可知被告對該詐欺犯罪組織之內部成員有3人以上，其係聽命及接受此犯罪組織成員調度安排，而有上下隸屬之關係均有瞭解，且其對成員間之暗語或隱晦字詞、分工及運作、搭配方式、獲利等節均知之甚稔。是被告當知其所加入者，係3人以上，以實施詐術為手段所組成具有持續性、牟利性及有結構性之「詐欺犯罪組織」無誤。
　㈡核被告所為，係犯組織犯罪防制條例第3條第1項後段之參與
    犯罪組織罪、刑法第339條之4第1項第2款之三人以上共同詐
    欺取財罪。
　㈢起訴書犯罪事實欄固記載「渠等分工模式為先由真實姓名年籍均不詳之詐欺集團成年成員，於110年7月31日之前某時許，在網路上刊登代辦申請貸款之不實訊息」（見起訴書犯罪事實欄一、第6至9行）。惟查，被告係依指示擔任取簿手，尚難認其對本案詐欺集團成員之詐欺手法有所預見。是其所為尚難該當刑法第339條之4第1項第3款之以網際網路對公眾散布詐欺取財罪，附此敘明。　　
  ㈣被告與「綠茶」等人及本案詐欺集團其他真實姓名年籍不詳
    之成員間，具犯意聯絡及行為分擔，應論以共同正犯。
  ㈤被告上開所為，係以一行為而觸犯數罪名，為想像競合犯，
    從一重依刑法第339條之4第1項第2款之三人以上共同詐欺取
    財罪處斷。
  ㈥被告上開所為，因屬想像競合犯，而從一重論以三人以上共
    同詐欺取財罪，是無適用組織犯罪防制條例第8條第1項後段
    偵審自白減輕其刑之餘地，附此敘明。
　㈦爰以行為人之責任為基礎，審酌被告並無前科，此有臺灣高等法院被告前案紀錄表在卷可稽，素行尚可。惟其擔任本案取簿手之工作，不僅漠視他人財產權，且對社會治安造成相當之影響，應予非難；又依被告於警詢中供稱：「（為何你並非包裹之收件人，卻領取他人之包裹，且包裹內容物裝有他人之金融帳戶提款卡等物，係作為詐騙集團詐騙時匯款之工具，你作何解釋？）我不知道裡面是裝提款卡，是受人指示領取。」（見偵字卷第13頁）；「（你是否知悉你已加入詐騙集團？你從事詐欺工作約多久？）完全不知道。今天警方通知我才知道是牽扯到詐騙，從事1天。」（見偵字卷第14頁），可知被告並未就其涉犯參與犯罪組織之犯行自白。被告嗣於偵查中經檢察官合法通知，無正當理由不到場一節，復有臺灣臺北地方檢察署檢察官辦案進行單、點名單附卷可稽（見偵字第111至113頁），是偵查機關既已給予其辯明犯罪嫌疑、爭取自白減刑之機會，無違法剝奪其訴訟防禦權可言，惟被告並未於偵查中自白該項犯罪事實，是其縱於審判中自白，亦無組織犯罪防制條例第8條第1項後段規定之適用，是此部分亦無從因想像競合後輕罪得減刑部分，依刑法第57條於量刑時併予審酌，附此敘明。另審酌告訴人葉洛嘉來電表示：本件無實際上損失，沒有要向被告求償等節，此有本院公務電話紀錄附卷可憑（見本院卷第31頁），被告因而未能與告訴人和解；兼衡被告於本案詐欺集團中擔任角色之涉案程度，犯罪所生損害；併參以被告自述高職畢業之智識程度、從事服務業、月收入新臺幣（下同）3萬2,000元至3萬5,000元、未婚、無扶養對象之家庭生活經濟狀況（見本院卷第138頁）；暨其犯罪之動機、目的及手段、所生危害等一切情狀，爰量處如主文所示之刑，以示懲儆。
　㈧不予宣告強制工作之說明：
　  按組織犯罪防制條例第3條第3項固規定「應於刑之執行前，
    令入勞動場所，強制工作，其期間為3年」，惟司法院大法
    官於110年12月10日以釋字第812號解釋認此人身自由所為限
    制，違反憲法比例原則及憲法明顯區隔原則之要求，與憲法
    第8條保障人身自由之意旨不符，應自本解釋公布之日起失
    其效力，故爰不予宣告強制工作，併予敘明。
四、沒收部分：
  ㈠犯罪所得部分：
　 1、被告未因本案犯行獲有報酬一節，業據被告於警詢中、本院準備程序中供承明確（見偵字卷第13頁，本院卷第127頁) ，卷內復無證據證明被告有因本案犯行獲有報酬，是就犯罪所得部分，爰不予宣告沒收。　
　 2、至被告所領取如附表編號1至5所示帳戶提款卡，已全數交
      與本案詐欺集團成員一節，業據被告於警詢中供承在卷（
      見偵字卷第12頁)，要難認屬被告所有之財物，爰不予宣
      告沒收，併此敘明。　 
　㈡供犯罪所用之物：
　　未扣案之廠牌、型號、門號均不詳之行動電話，乃供被告於本案犯行時與本案詐欺集團成員聯繫使用一節，固據被告於警詢中供承在卷（見偵字卷第10頁)，惟卷內並無證據證明上開行動電話乃被告所有，爰不予宣告沒收，併此敘明。　
據上論斷，應依刑事訴訟法第273條之1第1項、第299條第1項前
段，組織犯罪防制條例第3條第1項後段，刑法第11條前段、第28
條、第339條之4第1項第2款、第55條，刑法施行法第1條之1第1
項，判決如主文。
本案經檢察官陳鴻濤提起公訴，檢察官劉文婷到庭執行職務。
中　　華　　民　　國　　111 　年　　5 　　月　　12　　日
　　　　　　　　　刑事第二十二庭法　官  葉詩佳
上正本證明與原本無異。 
如不服本判決應於收受送達後20日內向本院提出上訴書狀，並應
敘述具體理由；其未敘述上訴理由者，應於上訴期間屆滿後20日
內向本院補提理由書（均須按他造當事人之人數附繕本）「切勿
逕送上級法院」。告訴人或被害人如對於本判決不服者，應具備
理由請求檢察官上訴，其上訴期間之計算係以檢察官收受判決正
本之日期為準。 因疫情而遲誤不變期間，得向法院聲請回復原
狀。
                                書記官   巫佳蒨 
中　　華　　民　　國　　111 　年　　5 　　月　　12　　日
附表：
編號 金融帳戶 1 國泰世華商業銀行帳號000000000000號帳戶 2 臺北富邦商業銀行帳號000000000000號帳戶 3 永豐商業銀行帳號0000000000000號帳戶 4 中華郵政帳號00000000000000號帳戶 5 台新國際商業銀行00000000000000號帳戶 

附錄本案所犯法條：
組織犯罪防制條例第3條
發起、主持、操縱或指揮犯罪組織者，處3年以上10年以下有期
徒刑，得併科新臺幣1億元以下罰金；參與者，處6月以上5年以
下有期徒刑，得併科新臺幣1千萬元以下罰金。但參與情節輕微
者，得減輕或免除其刑。
具公務員或經選舉產生之公職人員之身分，犯前項之罪者，加重
其刑至二分之一。
犯第1項之罪者，應於刑之執行前，令入勞動場所，強制工作，
其期間為3年。
前項之強制工作，準用刑法第90條第2項但書、第3項及第98條第
2項、第3項規定。
以言語、舉動、文字或其他方法，明示或暗示其為犯罪組織之成
員，或與犯罪組織或其成員有關聯，而要求他人為下列行為之一
者，處3年以下有期徒刑，得併科新臺幣3百萬元以下罰金：
一、出售財產、商業組織之出資或股份或放棄經營權。
二、配合辦理都市更新重建之處理程序。
三、購買商品或支付勞務報酬。
四、履行債務或接受債務協商之內容。
前項犯罪組織，不以現存者為必要。
以第5項之行為，使人行無義務之事或妨害其行使權利者，亦同
。
第5項、第7項之未遂犯罰之。　
中華民國刑法第339條之4
犯第339條詐欺罪而有下列情形之一者，處1年以上7年以下有期
徒刑，得併科1百萬元以下罰金：
一、冒用政府機關或公務員名義犯之。
二、三人以上共同犯之。
三、以廣播電視、電子通訊、網際網路或其他媒體等傳播工具，
    對公眾散布而犯之。
前項之未遂犯罰之。